臺灣高等法院刑事判決　　　　　　　　　　　　九十一年度上更(一)字第一四四號
　　上訴人即
　　被　　　告　戊　○
　　選任辯護人　孫天麒
右上訴人因偽造文書等案件，不服臺灣台北地方法院八十六年度訴字第一九七七號，
中華民國八十七年二月二十七日第一審判決（起訴案號：臺灣台北地方法院檢察署八
十六年度偵字第二九五二、七六九二號）提起上訴，本院判決後經最高法院發回更審
，本院判決如左：
    主  文
原判決撤銷。
戊○連續行使偽造私文書，足以生損害於他人，處有期徒刑貳年陸月。
    事  實
一、戊○於民國八十三年農曆二月二十日起會（二月二十日收會頭錢，八十三年三月
    二十日開始標會），約定每會二萬元，每月二十日開標，採內標制，募得丁○○
    等會員三十七人（含會首計三十八會，下稱丙會）。再於八十三年四月十五日起
    會（八十三年五月十五日開始標會），約定每會一萬元，每月十五日開標，採內
    標制，募得丁○○等會員五十一人（含會首計五十二會，下稱丁會）。又於八十
    四年三月一日起會（八十四年四月一日開始標會），每會二萬元，每月一日開標
    ，採內標制，計募得己○○等會員三十人（含會首計三十二會，下稱戊會）。另
    於八十四年九月二十五日起會（八十四年十月二十五日開始標會），每會一萬元
    ，每月二十五日開標，採內標制，計募得會員丁○○、甲○○、乙○○等會員四
    十六人（含會首計四十七會，下稱己會）。上述四會之開標地點均為台北縣新店
    市○○路○段三００號慈觀佛堂（詳如附表─總表）。
二、詎戊○竟意圖為自己不法之所有，並基於概括犯意，在上開地點，偽造會員標單
    提出行使，冒標會員丁○○、乙○○、甲○○、己○○會款，足生損害於丁○○
    、乙○○、甲○○、己○○等人，並使各該活會會員陷於錯誤而交付財物，詳細
    情形分別如下：
    (一)八十四年八月二十日在上述開標地點，偽造丁○○之簽名填具標單而偽造私
        文書，並持以行使參與競標丙會，以三千六百元之標息得標。
    (二)八十五年八月二十日在上述開標地點，偽造丁○○之簽名填具標單而偽造私
        文書，並持以行使參與競標丙會，以六千元之標息得標。
    (三)八十四年十月十五日在上述開標地點，偽造丁○○之簽名填具標單而偽造私
        文書，並持以行使參與丁會競標，以三千六百元之標息得標。
    (四)八十四年十一月十五日於同地點，以同法偽造丁○○簽名偽造標單，持以行
        使參與丁會競標，以三千八百元得標。
    (五)八十五年八月一日，在同地點，偽造己○○簽名填具標單而偽造私文書，並
        持以行使參與戊會競標，以六千元之標息得標。
    (六)八十四年十一月二十五日在同處，以同法偽造丁○○簽名偽造標單，持以行
        使參與己會競標，以二千八百元得標。
    (七)八十五年一月二十五日，在同處，偽造乙○○簽名填具標單而偽造私文書，
        並持以行使參與己會競標，以三千五百元得標。
    (八)八十五年五月二十五日，在同地點偽造丁○○簽名而偽造標單，持以行使參
        與己會競標，以四千元得標。
    (九)八十五年六月二十五日，在同地點偽造甲○○簽名而偽造私文書，持以行使
        參與己會競標，以四千元得標。
    (十)八十五年七月二十五日，在同處以同法偽造甲○○簽名之標單，參與己會競
        標，以四千元得標。均足以生損害於被冒標之丁○○、甲○○、乙○○、己○○及各該活會會員。
    以上共計詐得二百四十二萬六千一百元（其詐標情形詳如附表─總表及附表一至
    十所示）。嗣戊○於八十六年一月間宣布停標，丁○○、甲○○、乙○○、己○○等人始知上情。
三、案經被害人丁○○等二十三人訴請台灣台北地方法院檢察署檢察官偵查起訴。
    理  由
一、訊據上訴人即被告戊○固坦承有召集前開互助會，暨於八十六年一月間宣布倒會
    ，惟矢口否認有冒標及詐欺犯行，辯稱：右揭十次標會，均係伊經丁○○、己○○同意，借用渠等二人及乙○○、甲○○名義競標云云。
二、經查：
(一)查右揭事實，業據告訴人乙○○、己○○指訴綦詳，並有會單及被告自行製作之
    標會紀錄在卷可稽（見偵字卷第十一至十九頁），而上開記錄係被告所載註之事
    實，並為被告在本院供明在卷（見本院更(一)卷第三七頁）。被告雖謂其曾得丁○○同意以丁○○、乙○○、甲○○三人名義借標；暨得己○○同意以其個人名義
    借標，並提出以丁○○名義書具之八十四年十月十五日同意書一紙資為佐証。惟
    丁○○、己○○堅決否認曾同意借標，而被告所提丁○○八十四年十月十五日同
    意書，經憲兵司令部刑事鑑識中心鑑定認該同意書「丁○○」簽名字跡係抄印摹
    擬自八十五年十一月二十日收據上「丁○○」簽名字跡，有該中心八十八年二月
    九日八八綱得字第０一六四一號鑑驗通知書可佐，是該同意書顯係偽造無疑。至
    被告辯稱經己○○同意借標一節，亦據己○○在歷次偵審中一再堅決否認（見偵
    字卷第一八三頁、原審卷第二十、四五、六六頁、上訴卷第三五頁）。被告復未
    能提出任何証據以佐其說，委難採信。
(二)雖被告辯稱告訴人乙○○對於丙會，母女三人共六會究竟已標幾會，所供前後不
    符云云。惟查：被告因將倒會，於八十五年十月間告知尚未標會之丙會活會會員
    以抽籤之方式決定得標順序時，通知告訴人丁○○、乙○○、甲○○母女三人所
    參加之六會尚有三個活會參加抽籤，並抽得八十五年十月、十一月、十二月等三
    個月得標之事實，為被告在本院供承甚明（見本院更(一)卷第四一頁），而查依其
    所作之標會紀錄，上開丁○○母女之六會，已有五個得標會之死會紀錄，分別為
    ：八十三年五月二十日、八十四年四月二十日、八十四年八月二十日、八十四年
    十月二十日及八十五年八月二十日（見偵字卷第十一至十二頁），顯見被告確有
    偷標情事，且丙會應有偷標兩會無誤。雖被告辯稱，被告叫告訴人出來抽籤，應
    係同意被告借標，並無偷標云云。惟查：倘若告訴人事先有同意被告借標會款，
    則告訴人已無活會可標，與被告之間應為借款關係，否則其他活會怎能再多出一
    腳會可收款。是被告所辯此節顯不實在。再查：依告訴人乙○○所述，伊姐甲○○已標二會（應係八十三年五月二十日、八十四年四月二十日兩會），伊亦標一
    會（應係八十四年十月二十日），則所剩之八十四年八月二十日（編號十八號）
    丁○○以三千六百元得標（即附表一），八十五年八月二十日丁○○名義（編號
    三十號）（即附表二）得標六千元，顯係被告冒標無誤。被告否認冒標均不足採
    。凡此參諸前開丁○○指訴伊未出具前開同意書一節，尤屬實在。被告冒標情事
    ，已甚明顯。
(三)又依被告之標會紀錄，均自丙、丁、戊、己會分別記載為八十三年三月二十日、
    八十三年五月十五日、八十四年四月一日、八十四年十月二十五日，惟被告自承
    前一月即起會，並收取會頭錢屬實，為被告在本院自承在卷（見本院更(一)卷第三
    七頁），顯見被告起會日，均應提前一月。
(四)另被告嗣雖稱冒標時未填寫標單，惟其於本院應訊時，明確答稱標會時填寫標單
    ，載明名字及標息等明確在卷（見上訴卷(一)第四十頁反面）。且在本院更審時亦
    再自承：伊開標均要求會員標會要寫名字（見本院更(一)卷第二二頁），或是在標
    單上作認識之記號（見本院更(一)卷第三九頁），顯見證人乙○○指證標會時有寫
    標單並記上名字一節，均有所憑，參諸證人即參加被告互助會多年之辛○○亦結
    證標會要寫標單，又被告稱代會員標會時，標單上均寫明名字及金額參加競標（
    見本院更(一)卷第三七頁），是被告在本院上訴時，自承有寫名字參加標會一節，
    應與事實相符，被告事後翻供，空言否認不足採信。
(五)綜上所述，被告所辯各節均不足採，本件罪証明確，被告犯行堪以認定。
三、按民間互助會於標單上填明競標人之姓名及利息金額，依民間習慣，即足以表示
    出標人願出之利息，該標單自屬刑法第二百二十條第一項所稱以文書論之文書。
    被告假冒丁○○、乙○○、甲○○、己○○名義填寫會單，參與競標，而標得會
    款，使不知情之互助會員陷於錯誤，如數交付款項，自足生損害於被冒標之丁○○、乙○○、甲○○、楊美蓉及其他活會會員。核被告所為，係犯刑法第三百三
    十九條第一項詐欺取財罪及刑法第二百十六條、第二百十條、第二百二十條第一
    項之行使偽造私文書罪。被告偽造丁○○、乙○○、甲○○、己○○簽名，為偽
    造文書之部分行為，不另論罪。而於偽造私文書後復持以行使，偽造之低度行為
    ，應為行使之高度行為所吸收，僅論以行使之罪。被告之冒標行為，詐騙會員多
    人，為同種想像競合犯規定，應從一重處斷。被告先後多次詐欺取財及行使偽造
    私文書犯行，時間緊接，犯罪構成要件相同，顯係基於概括犯意為之，應依連續
    犯規定各論以一罪，並依法加重其刑。被告所犯詐欺取財及行使偽造私文書二罪
    間，有方法結果之牽連關係，應從較重之行使偽造私文書罪論處。
四、原審予以論罪科刑，固非無見。惟查：(一)原判決認定起會時間有誤，且漏未認定
    冒標時間、詐騙金額；(二)又誤認被告亦冒標八十二年三月十九日起會及八十三年
    一月五日起會之會款及參與庚○○互助會部分亦構成詐欺（此部分均詳見後述）
    ，實有未洽。被告上訴否認犯罪，固無足採，然原判決既有可議，即屬無可維持
    ，應由本院予以撤銷改判。爰審酌被告素無前科及犯罪之動機、目的、手段、詐
    騙之金額、犯後仍飾詞圖卸等一切情狀，量處如主文第二項所示之刑。又被告持
    以冒標之標單，已丟棄而滅失，業據被告陳明在卷（見上訴卷第四十頁反面），
    參諸一般民間標會均未保留標單之慣例，被告所供此節應可採信，故不另諭知沒
    收，附此敘明。
五、公訴意旨另以：(一)被告戊○基於意圖為自己不法所有之概括犯意，於八十二年三
    月九日起會，約定每會一萬元，每月十九日開標，採內標制，募得會員五十二人
    （下稱甲會）。並於八十三年一月五日起會，約定每會金額一萬元，每月五日開
    標，採內標制，募得會員五十三人（下稱乙會）。再伺機多次冒用會員丁○○、
    己○○等人名義，偽造標單標得會款，足以生損害於前開被冒標人及其他會員。
    (二)被告戊○以自己、女兒張瓊雯名義參加庚○○任會首自八十四年九月二十日起
    之互助會，每會一萬元，戊○並經丙○○同意，於第一、第二、第四次標得庚○○起會之會款共詐得九千四百多萬元。因指被告戊○涉犯刑法第三百三十九條第
    一項之詐欺取財罪及刑法第二百十六條、第二百十條、第二百二十條之偽造文書
    罪云云。
六、惟查：(一)訊據被告否認有冒標甲會、乙會之情形，查檢察官起訴均未具體指訴被
    告該甲乙兩會究竟伊係冒標何人會款，起訴已嫌無據，而告訴人並未參加甲乙兩
    會，又己○○雖指訴被告冒標，但係指每月一日開標（即戊會）被冒標（見偵字
    卷第一八三頁反面告訴代理人陳述），是本件尚乏證據足證被告有冒標甲乙兩會
    之事實；(二)訊據被告戊○固不否認得標庚○○會款一事，惟堅決否認有詐欺犯行
    ，辯稱伊以自己、女兒、丙○○名義得標，係得庚○○．丙○○二人同意，未繼
    續付會款，係因週轉不靈等語。查証人丙○○証稱：「戊○有一會要我借他標，
    我有同意，當初說好借標一會，而以後會款他要負責：：當時是說我的活會和他
    活會互調。當天標會時，我和戊○在庚○○家，當面告訴庚○○。」（見上訴卷
    第四九頁）。告訴人庚○○亦供承：「丙○○和被告戊○告訴我互換活會時，我
    有告訴他們，他們講好就好。」（見上訴卷第四九頁反面），足見告訴人庚○○
    對被告戊○歷次得標名義均知之甚明。且依告訴人所承，被告三次得標時間分別
    為八十四年九月二十日、同年十月二十日、同年十二月五日，被告繳交會款迄八
    十六年一月，共計繳交二十一會死會會款，果被告意欲詐欺，何須於得標後繳交
    死會會款多達二十一次。是被告辯稱因經濟困難，致無力續付會款一節，應堪信
    為真實。被告既未施用詐術，復無不法所有意圖，自難以詐欺罪相繩。惟公訴人
    認此部分與前揭論罪科刑部分有連續犯之裁判上一罪關係，故不另為無罪之諭知
    ，附此敘明。
據上論斷，應依刑事訴訟法第三百六十九條第一項前段、第三百六十四條、第二百九
十九條第一項前段、刑法第五十六條、第二百十六條、第二百十條、第二百二十條第
一項，第三百三十九條第一項、第五十五條，罰金罰鍰提高標準條例第一條，判決如
主文。
本案經檢察官鄭龍照到庭執行職務。
中      華      民      國    九十一    年      四      月    三十     日
                              台灣高等法院刑事第十庭
                                  審判長法  官  溫  耀  源
                                        法  官  黃  金  富
                                        法  官  何  菁  莪
右正本證明與原本無異。
如不服本判決應於收受送達後十日內向本院提出上訴書狀，其未敘述上訴之理由者並
得於提起上訴後十日內向本院補提理由書（均須按他造當事人之人數附繕本）。
                                        書記官  吳  瑞  英
中      華      民      國    九十一    年      四      月    三十      日
附錄：本案論罪科刑法條全文
刑法第二百十六條
行使第二百十條至第二百十五條之文書者，依偽造、變造文書或登載不實事項或使登
載不實事項之規定處斷。
刑法第二百十條
偽造、變造私文書，足以生損害於公眾或他人者，處五年以下有期徒刑。
刑法第二百二十條
在紙上或物品上之文字、符號，依習慣或特約，足以為表示其用意之證明者，關於本
章之罪，以文書論。
刑法第三百三十九條
意圖為自己或第三人不法之所有，以詐術使人將本人或第三人之物交付者，處五年以
下有期徒刑、拘役或科或併科一千元以下罰金。
以前項方法得財產上不法之利益或使第三人得之者亦同。
前二項之未遂犯罰之。
